臺灣臺南地方法院刑事判決
109年度交訴字第130號
公  訴  人  臺灣臺南地方檢察署檢察官
被      告  王榮華



上列被告因過失致死案件，經檢察官提起公訴（108年度偵字第1
7540號），本院判決如下：
    主  文
王榮華犯過失致人於死罪，處有期徒刑肆月，如易科罰金，以新
臺幣壹仟元折算壹日。
    事  實
一、王榮華於民國108 年5 月18日上午8 時50分許，駕駛車牌號
    碼000-00號營業用小客車（下稱甲車），搭載乘客鍾宜芳沿
    臺南市○○區○○○○道路○○○○○○○○○○○道路○○○路○號誌交岔路口
    前時，本應注意車輛左轉彎時須看清無來往車輛，且需行至
    交岔路口中心處左轉，並不得占用來車道搶先左轉，而依當
    時天候陰、日間自然光線、柏油路面濕潤無缺陷、無障礙物
    、視距良好，客觀上並無不能注意之情形，竟僅開啟甲車左
    方向燈，但疏未注意後方來車之動態，及於尚未進入交岔路
    口之中心處時，先往右側稍微移動，再拉正車身後隨即搶先
    左轉彎，適有黃博鈞騎乘車牌號碼000-0000號普通重型機車
    （下稱乙車），原行駛於甲車同向右後方，在甲車左方向燈
    亮起後，將乙車朝甲車左後方移動，於駛至上開交岔路口前
    ，在未徵得王榮華表示允讓及超越時應顯示左方向燈並於前
    車左側保持半公尺以上之間隔超過之情況下，逕往王榮華所
    駕駛之甲車左側超車，兩車因而發生碰撞，致黃博鈞人、車
    倒地，經送往麻豆新樓醫院前因頭頸胸部撞傷骨折內出血致
    神經性及低血容性休克死亡。王榮華在肇事後，於有偵查權
    限之司法警察機關尚不知何人犯罪前，即主動向據報到場處
    理之警員坦承肇事，自首接受裁判。
二、案經黃博鈞之母黃詠淇訴由臺南市政府警察局麻豆分局報告
    臺灣臺南地方檢察署檢察官偵查起訴。
    理  由
壹、程序部分：
    按被告以外之人於審判外之言詞或書面陳述，除法律有規定
    者外，不得作為證據；又被告以外之人於審判外之陳述，雖
    不符合同法第159條之1至第159條之4之規定，但經當事人於
    審判程序同意作為證據，法院審酌該言詞陳述或書面陳述作
    成時之情況，認為適當者，亦得為證據。當事人、代理人或
    辯護人於法院調查證據時，知有第159條第1項不得為證據之
    情形，而未於言詞辯論終結前聲明異議者，視為有前項之同
    意。刑事訴訟法第159條第1項及第159條之5分別定有明文。
    查被告王榮華及檢察官就下列各項供述證據之證據能力，於
    本院言詞辯論終結前（本院卷第38頁、第89至93 頁），並
    未爭執其證據能力或聲明異議，本院審酌該等證據作成時情
    況，並無違法取證瑕疵，認以之作為證據為適當，依刑事訴
    訟法第159 條之5 之規定，有證據能力。又本案認定犯罪事
    實之非供述證據，亦查無違反法定程序取得之情形，依刑事
    訴訟法第158 條之4 規定反面解釋，自有證據能力。
貳、實體部分：
一、被告固坦認於上開時地，於營業載客之過程中，駕駛甲車與
    被害人黃博鈞騎乘之乙車發生碰撞，並致黃博鈞發生死亡之
    結果，惟辯稱：其左轉彎前有打左方向燈，是黃博鈞超車不
    當才發生本件車禍云云。
二、經查：
(一)被告於上開時間，駕駛甲車，搭載乘客鍾宜芳沿臺南市○○區
    ○○○○道路○○○○○○○○○○○道路○○○路○號誌交岔路口前時，準備
    左轉彎之際，因原行駛在後之黃博鈞騎乘乙車自甲車左側超
    車，兩車因而發生碰撞，致黃博鈞人、車倒地，經送往麻豆
    新樓醫院前因頭頸胸部撞傷骨折內出血致神經性及低血容性
    休克死亡等情，為被告所不爭執（本院卷第39至40頁），復
    經證人即甲車乘客鍾宜芳證述在卷（相驗卷第64至65頁），
    並有臺南市政府警察局麻豆分局道路交通事故現場圖1 份（
    相驗卷第80 頁）、道路交通事故調查報告表㈠、㈡各1 份（
    相驗卷第21至22頁）、現場照片共l4張（相驗卷第27至34頁
    、第33頁）、路口監視器影像翻拍照片10張（相驗卷第17至
    20頁、第81頁）等在卷可稽。又被害人於上開車禍發生後，
    旋即由救護車送往麻豆新樓醫院急救，因頭頸胸部撞傷骨折
    內出血致神經性及低血容性休克死亡乙節，亦有台灣基督長
    老教會新樓醫療財團法人麻豆新樓醫院108 年5 月18日診斷
    證明書1 份（相驗卷第38頁）、麻豆新樓醫院108年5月18日
    急診檢傷記錄、急診護理紀錄、急診病歷各1 份（相驗卷第
    70至77頁）、臺灣臺南地方檢察署檢察官勘驗筆錄1 份（相
    驗卷第39頁）、臺灣臺南地方檢察署相驗屍體證明書及臺灣
    臺南地方檢察署檢驗報告書各1 份（相驗卷第44頁、第45至
    49頁）等附卷足憑，是此部分之事實，應堪認定。
(二)本件車禍發生經過，經承辦警局調取案發現場路口監視器錄
    影畫面光碟片，本院當庭勘驗結果（內有監視器錄影檔案名
    稱：「營小客車後方向燈使用的影像.wmv」、「頻道3_0000
    0000000000.avi」、「頻道1_00000000000000.avi」 3個錄
    影檔案，並擷取圖片21張，本院卷第99至109頁）如附表一
    、二、三所示。
(三)綜合上開現場監視器錄影畫面內容比對，被告駕駛甲車沿臺
    南市○○區○○○○道路○○○○○○○○○○○道路○○○路○號誌交岔路口前
    時，在開啟甲車左方向燈，於尚未進入交岔路口之中心處時
    ，先往右輕微偏斜隨即搶先左轉彎，而黃博鈞騎乘乙車原行
    駛於甲車同向右後方，在甲車左方向燈亮起後，將乙車朝甲
    車左後方移動，於駛至上開交岔路口前，逕往被告所駕駛之
    甲車左側超車，兩車因而發生擦撞，乙車往前滑行，人車撞
    入路旁草叢裡。其中被告駕駛甲車於即將抵達上開交岔路口
    前，有先往右側稍微移動，再拉正車身後隨即左轉彎，此有
    附表二【圖八】至【圖十二】的部分放大截圖（本院卷第10
    5頁）在卷可證，另被告駕駛甲車於即將抵達上開交岔路口
    前，雖有開啟甲車左方向燈，但在尚未進入交岔路口之中心
    處時即左轉彎，有搶先左轉彎之情，亦有【圖十四】及【圖
    十四之一】附卷可參（本院卷第106頁下方照片、第110頁上
    方照片），上情均堪認定。
(四)按「汽車行駛至交岔路口，左轉彎時，應距交岔路口30公尺
    前顯示方向燈或手勢，換入內側車道或左轉車道，行至交岔
    路口中心處左轉，並不得占用來車道搶先左轉」，道路交通
    安全規則第102 條第1 項第5 款規定甚明。被告於上揭時、
    地駕駛甲車自應遵守上開規定，以防止危險發生。而依上開
    道路交通事故調查報告表㈠之記載，當時為天候陰、日間自
    然光線、柏油路面濕潤、無障礙物及視距良好等情形，客觀
    上並無不能注意，被告駕駛甲車行經上開路段時，其未遵守
    上開規定，未行至交岔路口中心處即行左轉彎，導致同向在
    後之黃博鈞騎乘乙車從甲車左側超車時，遇此狀況閃避不及
    ，先與甲車左前側發生碰撞後，再往前滑行，人車撞入路旁
    草叢裡，因而倒地受傷，嗣送醫急救後不治死亡，足見被告
    確有過失。而上開道路交通安全規則第102 條第1 項第5 款
    規定並未區分不同車道或行車方向，難遽認僅適用於不同行
    車方向或不同車道情形，且依一般道路行車狀況而言，汽車
    駕駛人左右轉彎時注意後方有無來車再行左右轉彎，通常係
    確保安全駕駛之良方，此無待法令明文予以規定；在交岔路
    口之道路，一般用路人通常係在交岔路口轉彎進入另一道路
    ，而左轉彎車輛行至交岔路口中心處始行左轉彎，符合其前
    後方車輛駕駛人對於交岔路口安全駕駛之預期，使確保行車
    順暢，增進道路交通安全，自為汽車行駛於道路應遵守道路
    交通規則之注意義務。是上開規定，應非僅規範不同行車方
    向或不同車道之行車狀況甚明，附此敘明。
(五)另按「欲超越同一車道之前車時，須先按鳴喇叭二單響或變
    換燈光一次，不得連續密集按鳴喇叭或變換燈光迫使前車允
    讓。」、「前行車駕駛人聞後行車按鳴喇叭或見後行車顯示
    超車燈光時，如車前路況無障礙，應即減速靠邊或表示允讓
    ，並注意後行車超越時之行駛狀況。」、「前行車減速靠邊
    或以手勢或亮右方向燈表示允讓後，後行車始得超越。超越
    時應顯示左方向燈並於前車左側保持半公尺以上之間隔超過
    ，行至安全距離後，再顯示右方向燈駛入原行路線。」，道
    路交通安全規則第101條第1 項第3、4、5款分別定有明文。
    又依道路交通安全規則第2 條第1 項第1 款之規定，此等規
    定所稱之「汽車」，包括機車。因此，被告駕駛甲車在上開
    道路行駛，黃博鈞騎乘乙車同一車道同向行駛在後，黃博鈞
    騎乘乙車如欲超越甲車，應先按鳴喇叭二單響或變換燈光一
    次，得到甲車駕駛人即被告表示允讓後，始得超越，且超越
    時應顯示左方向燈並於前車左側保持半公尺以上之間隔超過
    ，行至安全距離後，再顯示右方向燈駛入原行路線。而依當
    時行車狀況，亦無不能注意情事，且被告駕駛甲車在進行左
    轉彎前，已開啟甲車左方向燈，黃博鈞騎乘乙車行駛在後，
    應早能知悉被告欲進行左轉彎之舉，但黃博鈞仍騎乘乙車從
    原行駛在甲車右後方，移動至甲車左後方，繼而自甲車左側
    超車，足徵伊亦有未注意車前狀況之情。且由附表三【圖十
    五】至【圖十八】（本院卷第107、108頁）所示，黃博鈞騎
    乘乙車超越甲車時，並未開啟左方向燈並於前車左側保持半
    公尺以上之間隔超過。是黃博鈞騎乘乙車在被告駕駛甲車後
    方之同一車道行駛，本應注意車前狀況，並於超車時遵守上
    開規定，詎伊未予注意而肇生本件車禍，伊上開駕駛行為對
    於本件車禍之發生，自屬與有過失甚明。再參以黃博鈞確因
    本件車禍而發生死亡結果，則被告上開過失之行為，與黃博
    鈞之死亡結果間，顯具有相當因果關係。又黃博鈞對本件車
    禍之發生，雖有上述之過失，惟被告仍不能因黃博鈞人與有
    過失而解免過失責任。
(六)被告雖辯稱：鑑定結果認為其並無過失云云。惟臺南市政府
    109年2月21日府交運字第1090242686號函所附臺南市車輛行
    車事故鑑定覆議委員會南覆0000000案覆議意見書雖認為：
    「(1)黃博鈞駕駛普通重型機車，超速行駛，超越未保持安
    全間隔距離，為肇事原因。(2)王榮華無肇事因素。」（偵
    卷第24至25頁），惟上開鑑定意見未注意被告有搶先左轉彎
    之情，且何以認定黃博鈞騎乘乙車有超速行駛之情，並未說
    明理由（相驗卷第21頁之道路交通事故調查報告表㈠載稱案
    發地點速限50公里），遽為上開判斷，自有違誤。另臺南市
    車輛行車事故鑑定委員會108年9月23日南市交鑑字第108104
    2030號函暨所附南鑑0000000案鑑定意見書雖認：「(1)黃博
    鈞駕駛普通重型機車，超速行駛，超越未保持安全間隔距離
    ，為肇事主因。(2)王榮華駕駛營小客車，左轉未注意後方
    來車，為肇事次因。」等語（相驗卷第90至91頁），但亦未
    注意到被告有搶先左轉彎之情，且認黃博鈞有超速行駛之舉
    ，亦未說明判斷依據，亦非的論。是上開2份鑑定意見，自
    不足採為本件被告與黃博鈞過失責任之判斷依據。
(七)綜上所述，本院依被告、黃博鈞上開過失情形以觀，以被告
    在左轉彎之前，已開啟左方向燈提醒後方來車其欲左轉彎，
    但黃博鈞竟仍不顧此情，在未徵得被告同意允讓後，貿然自
    被告左側超車，認為本件車禍，被告為肇事次因、黃博鈞為
    肇事主因。從而，被告上開所辯，屬事後卸責之詞，尚無可
    採，是本件事證已臻明確，被告上開犯行洵堪認定，應予依
    法論科。
三、論罪科刑：　　
(一)按行為後法律有變更者，適用行為時之法律。但行為後之法
     律有利於行為人者，適用最有利於行為人之法律。刑法第2
    條第1項定有明文。被告於行為後，刑法第276條規定於108
    年5月29日修正公布，並自同月31日生效，將其中刑法第276
    條第2項之「從事業務之人，因業務上之過失犯前項之罪者
    ，處5年以下有期徒刑或拘役，得併科（新臺幣，下同）3,0
    00元以下罰金」規定刪除，但被告之行為仍構成過失致死罪
    ，並非不處罰，故仍應為新舊法之比較。又被告係以駕駛計
    程車載客為業，案發時正在載客途中，業據其陳稱在卷（本
    院卷第39頁），其駕駛行為應屬業務上之行為，於刑法修正
    前應適用之規定為修正前刑法第276條第2項業務過失致人於
    死罪，該規定為「從事業務之人，因業務上之過失犯前項之
    罪者，處5年以下有期徒刑或拘役，得併科3,000元以下罰金
    」，於刑法修正後，應適用者為修正後刑法第276條，該規
    定為「因過失致人於死者，處5年以下有期徒刑、拘役或50
    萬元之下罰金」。修正後之最重主刑與修正前之業務過失致
    死罪相同，且修正前之規定僅得選科徒刑、拘役刑，修正後
    適用之法律尚可選科罰金刑，又修正前可併科罰金，修正後
    並無併科罰金規定，依刑法第35條第3項規定，修正前適用
    之規定無可選科罰金刑，並有併科主刑者，應較為重，故修
    正後之刑罰較輕，較有利於被告，自應適用修正後刑法第27
    6條規定論處。
(二)是核被告所為，係犯修正後刑法第276 條之過失致死罪。起
    訴書原即記載被告應依修正後刑法第276條規定論處，公訴
    檢察官雖改稱應依修正前刑法第276條第2項業務過失致人於
    死罪論處，但如前所述，經新舊法比較後，本案應適用修正
    後刑法第276 條過失致死罪處斷，論罪法條與起訴書記載並
    無不同，故不生變更起訴法條之問題。又被告於肇事後在未
    被有偵查犯罪職權之公務員發覺前，主動向前來處理之員警
    坦承其為車禍肇事之人而自首犯罪，嗣並接受裁判，有卷附
    臺南市政府警察局麻豆分局安業派出所道路交通事故肇事人
    自首情形紀錄表1 份附卷可稽（相驗卷第24頁），符合自首
    要件，爰依刑法第62條前段之規定減輕其刑。
(三)本院審酌被告身為職業駕駛人，對交通法規自較一般人更有
    熟悉度，詎其竟於左轉彎前，僅開啟方向燈告知後方來車其
    欲左轉彎，卻疏未注意後方來車之動態，貿然提前左轉彎，
    實屬不該，且事後否認犯行、態度難謂良好，且本件車禍造
    成告訴人黃詠淇痛失愛子、受有天人永隔之傷痛，所生損害
    巨大，並考量本件車禍，被告為肇事次因、黃博鈞為肇事主
    因，及被告自述國中畢業之智識程度與以駕駛計程車為業、
    月收入約新臺幣1、2萬元、獨居、無撫養人口之生活狀況（
    本院卷第95頁）等一切情狀，量處如主文所示之刑，並諭知
    易科罰金之折算標準，以資警惕。
據上論斷，應依刑事訴訟法第299條第1項前段，刑法第2條第1項
後段、第276條、第41條第1項前段、第62條前段，刑法施行法第
1條之1第1項，判決如主文。
本案經檢察官許家彰提起公訴、檢察官黃慶瑋、蘇榮照到庭執行
職務。
中　　華　　民　　國　　110 　年　　2 　　月　　5 　　日
            刑事第十庭審判長    法　官  陳淑勤
                                法  官  陳世旻
                                法  官  張郁昇
以上正本證明與原本無異。
如不服本判決應於收受本判決後20日內向本院提出上訴書狀，並
應敘述具體理由。其未敘述上訴理由者，應於上訴期間屆滿後20
日內向本院補提理由書狀（均須按他造當事人之人數附繕本）「
切勿逕送上級法院」。
  　　　　　　　　　　　　　　　書記官　盧昱蓁
中　　華　　民　　國　　110 　年　　2 　　月　　8 　　日
附表一：即監視器錄影檔案名稱：「營小客車後方向燈使用的影
像.wmv」的勘驗內容：
編 號 監視器錄影 畫面顯示時間 畫面說明 1 2019/05/18 08:52:37 至 08:52:40  (1)於監視器顯示時間08時52分37秒時，從    畫面右方駛來一輛黃色的營業用自小客    車，車牌號碼為000-00號，為被告王榮    華所駕駛，以下簡稱甲車，向畫面左方    往前行駛，如【圖一】、【圖二】（本院卷第99頁） (2)於監視器顯示時間08時52分38秒時，甲    車後方左方向燈亮起，如【圖三】、【圖四】、【圖五】（本院卷第100頁至第101頁）。 (3)於監視器顯示時間08時52分39秒時，甲    車後方，即畫面右方出現一輛普通重型機車，為被害人黃博鈞駕駛，以下簡稱乙車，如【圖六】（本院卷第101頁），乙車與甲車同向往前方行駛。 
附表二：即監視器錄影檔案名稱：「頻道3_00000000000000.avi
」的勘驗內容：
編 號 監視器錄影 畫面顯示時間 畫面說明 1 2019/05/18 08:58:01 至 08:58:10  (1)於監視器畫面顯示時間08時58分01秒時，甲車、乙車出現於畫面中，兩車同向往前行駛在堤防道路上，乙車跟在甲車後方右側(綠色箭頭處)，如【圖七】（本院卷第102頁）。 (2)於監視器畫面顯示時間08時58分03秒至06秒時，甲車欲左轉進入案發事故位置的交岔路口，甲車於案發事故位置後方路口第一條白線處至第三條白線處的路段(橘色箭頭處)，甲車前方閃著左方向燈，甲車車身往自身方向的右側稍微移動，再拉正車身，如【圖八】至【圖十二】、【圖八】至【圖十二】的部分放大截圖（本院卷第102至105頁）。 (3)於監視器畫面顯示時間08時58分03秒至06秒時，乙車從甲車後方右側移動至甲車後方左側(綠色箭頭處)，如【圖八】至【圖十二】（本院卷第102至104頁）。 (4)於監視器顯示時間08時58分07秒時，甲車前方閃著左方向燈，欲左轉進入案發事故位置的巷口，乙車欲從甲車左側超越甲車(綠色箭頭處)，如【圖十三】、【圖十四】（本院卷第106頁）。 (5)於監視器顯示時間08時58分08秒至10秒時，兩車發生碰撞，乙車往前方滑行，人車撞入路旁的草叢裡，甲車停在案發事故位置的交岔路口中間。 
附表三：即監視器錄影檔案名稱： 「頻道1_00000000000000.av
i」的勘驗內容：
編 號 監視器錄影 畫面顯示時間 畫面說明 1 2019/05/18 08:58:08  (1)於監視器顯示時間08時58分08秒時，甲車前方閃著左方向燈欲左轉，乙車車身先往自身方向左偏再拉正車身，隨後乙車車身右側擦撞到甲車前方駕駛座位置，如【圖十五】至【圖十九】（本院卷第107至109頁）。